臺灣臺中地方法院刑事判決　　　　　　　96年度訴字第4382號
公　訴　人　臺灣臺中地方法院檢察署檢察官
被　　　告　林玉英即裕文汽車.
上列被告因違反商業會計法等案件，經檢察官提起公訴（95年度
偵字第9742、23676號、96年度偵字第16573、21936號），本院
判決如下：
    主    文
林玉英共同商業負責人，以明知為不實之事項，而填製會計憑證
及記入帳冊，處有期徒刑肆月，如易科罰金，以銀元佰元即新
臺幣玖百元折算壹日，減為有期徒刑貳月，如易科罰金，以銀元
佰元即新臺幣玖佰元折算壹日；又商業負責人為納稅義務人，
以不正當方法逃漏稅捐，處有期徒刑肆月，如易科罰金，以銀元
佰元即新臺幣玖佰元折算壹日，減為有期徒刑貳月，如易科罰
金，以銀元佰元即新臺幣玖佰元折算壹日。應執行有期徒刑
月，如易科罰金，以銀元佰元即新臺幣玖佰元折算壹日。緩刑
貳年。
    犯罪事實
一、林玉英係新竹市○區○○街59巷27號「裕文汽車保養修理廠
    」（下稱裕文汽車）獨資商號之負責人，並授權由其配偶胡
    其海對外經營業務，其等明知裕文汽車與保強固有限公司（
    下稱保強固公司，址設臺中市北屯區○○○○街15號1樓，
    負責人為孫秀菊，由本院另行審理中）間，並無實際交易事
    實，卻共同基於填製不實會計憑證之犯意聯絡及逃漏營業稅
    捐之犯意，於民國93年7月間，向同具犯意聯絡之廣興汽車
    材料行（址設臺中市○○區○○村○○路○段120巷34之1號
    ）取得由保強固公司開具無實際交易之統一發票5張，面額
    共新臺幣（下同）200萬元，再由裕文汽車虛偽行使申報為
    進項扣抵憑證，並將上開不實之發票資料填製會計憑證、記
    入帳冊，且持向稅捐稽徵機關申報為營業稅中之營業成本，
    因而逃漏稅捐10萬1元。
二、案經財政部臺灣省中區國稅局報由臺灣臺中地方法院檢察署
    檢察官指揮法務部調查局中部地區機動工作組偵查起訴。
    理    由
一、按被告以外之人於審判外之言詞或書面陳述，除法律有規定
    者外，不得作為證據，刑事訴訟法第159 條固定有明文，惟
    被告以外之人於審判外之陳述，雖不符同法第159 條之1 至
    之4 規定，而經當事人於審判程序同意作為證據，法院審酌
    該言詞陳述或書面陳述作成時之情況，認為適當者，亦得為
    證據；又當事人、代理人或辯護人於法院調查證據時，知有
    第159 條第1 項不得為證據之情形，而未於言詞辯論終結前
    聲明異議者，視為有前項之同意，同法第159 條之5 亦定有
    明文。查本判決所引用下列各項證據方法之證據能力，被告
    林玉英、檢察官於本院審理時均表示無意見，同意作為證據
    ，且於本院審理中調查證據時，知有刑事訴訟法第15 9條第
    1 項不得為證據之情形，亦未於言詞辯論終結前聲明異議，
    且本院審酌該等證據作成之客觀情況均無不當，並無不宜作
    為證據之情事，依刑事訴訟法第159條之5之規定，認均具有
    證據能力，合先敘明。
二、訊據被告對於上揭犯罪事實，於本院審理時均坦承不諱，核
    與證人胡其海於本院審理時到庭具結證述之情節相符，並有
    裕文汽車保養修理廠進銷項憑證明細資料表、裕文汽車保養
    修理廠營業人銷售額與稅額申報書、裕文汽車保養修理廠之
    營業稅違章核定稅額繳款書、財政部臺灣省北區國稅局新竹
    市分局函、裕文汽車保養修理廠函文北區國稅局新竹市分局
    往來、營業稅自動補報補繳稅額繳款書、統一發票影本、新
    竹市警察局第一分局100年3月10日竹市警一分偵字第100000
    5493號函暨其檢附之查訪報告、新竹市政府營利事業登記證
    、照片8張等附卷可稽，被告之自白核與事實相符，足堪採
    信，本件事證明確，被告犯行堪以認定。
三、查被告行為後商業會計法已於95年5月24日修正公布，同年
    月26日生效施行，其中第71條第1款關於商業負責人填製不
    實會計憑證或記入帳冊罪之法定刑，由「5年以下有期徒刑
    、拘役或科或併科新臺幣15萬元以下罰金」，修正為「5年
    以下有期徒刑、拘役或科或併科新臺幣60萬元以下罰金」，
    比較修正前後商業會計法第71條第1款之規定，修正後之規
    定並未較有利於被告，依刑法第2條第1項「行為後法律有變
    更者，適用行為時之法律。但行為後之法律有利於行為人者
    ，適用最有利於行為人之法律」之規定（本條項規定乃與刑
    法第1條罪刑法定主義契合，而貫徹法律禁止溯及既往原則
    ，係規範行為後法律變更所生新舊法律比較適用之準據法，
    本身尚無比較新舊法之問題，應一律適用裁判時之現行法）
    ，本件應適用被告行為時即修正前商業會計法第71條第1款
    之規定予以論處；又刑法第28條有關共同正犯之規定，修正
    前正犯定義為共同「實施」犯罪，範圍較廣。修正後刑法第
    28條針對正犯意義，僅限於「實行」而已，就本案被告而言
    適用上並無不同，而修正後刑法之規定並非較有利於被告，
    應適用被告行為時之規定；另刑法第41條第1項前段「犯最
    重本刑為5年以下有期徒刑以下之刑之罪，而受6個月以下有
    期徒刑或拘役之宣告者，因身體、教育、職業、家庭之關係
    或其他正當事由，執行顯有困難者，得以1元以上3元以下折
    算一日，易科罰金」，並適用修正前罰金罰鍰提高標準條例
    第2條（現已刪除）之規定，則修正為「犯最重本刑為5年以
    下有期徒刑以下之刑之罪，而受6個月以下有期徒刑或拘役
    之宣告者，得以新臺幣1千元、2千元或3千元折算一日，易
    科罰金」，又刑法第41條第1項前段有關易科罰金折算之標
    準，由「得以1元以上3元以下折算1日，易科罰金」，並適
    用修正前罰金罰鍰提高標準條例第2條（現已刪除）之規定
    ，提高為「得以新臺幣1000元、2000元或3000元折算1日，
    易科罰金」，且刪除「因身體、教育、職業、家庭之關係或
    其他正當事由，執行顯有困難者」之條件；另刑法第51條第
    5款「宣告多數有期徒刑者，於各刑中之最長期以上，各刑
    合併之刑期以下，定其刑期。但不得逾20年」之規定，業經
    公布修正為「宣告多數有期徒刑者，於各刑中之最長期以上
    ，各刑合併之刑期以下，定其刑期。但不得逾30年」，依修
    正施行後刑法第2條第1項「行為後法律有變更者，適用行為
    時之法律。但行為後之法律有利於行為人者，適用最有利於
    行為人之法律」之規定，比較修正前後刑法第41條第1項前
    段、第51條第5款之規定，修正後之規定，均未較有利於被
    告，故本件應適用被告行為時即修正前刑法第41條第1項前
    段、修正前罰金罰鍰提高標準條例第2條之規定，諭知易科
    罰金之折算標準，即應以銀元300元折算1日，經折算為新臺
    幣後，應以新臺幣900元折算1日，及修正前刑法第51條第5
    款之規定，定其應執行之刑。再修正前商業會計法第71條第
    1款之商業負責人填製不實會計憑證罪及稅捐稽徵法第43條
    第1項之幫助逃漏稅捐罪，其法定罰金刑分別為新臺幣15萬
    元及新臺幣6萬元以下罰金，依修正施行前刑法第33條第5款
    「主刑之種類如左：五、罰金：1元以上」之規定，商業負
    責人填製不實會計憑證罪所得科處之法定罰金刑最高為新臺
    幣15萬元，最低為新臺幣30元；而依修正施行後刑法第33條
    第5款「主刑之種類如下：五、罰金：新臺幣1千元以上，以
    百元計算之」之規定，商業負責人填製不實會計憑證罪所得
    科處之法定罰金刑最高為新臺幣15萬元，最低為新臺幣1千
    元，比較修正前後有關法定罰金刑之規定，應以被告行為時
    即修正前有關法定罰金刑之規定較有利於被告。又按緩刑之
    規定，並非關於行為可罰性之刑罰法律規範，係屬刑之執行
    規範，應無修正後刑法第2條第1項規定之適用，故犯罪在新
    法施行前，新法施行後，緩刑之宣告，應適用新法第74條之
    規定（最高法院95年度第8次刑事庭會議紀錄參照）。末查
    ，被告行為後，稅捐稽徵法第47條於98年5月29日修正施行
    ，並已於99年1月1日修正生效，然該條第1項條文內容並無
    變更，而係增加第2項「前項規定之人與實際負責業務之人
    不同，以實際負責業務之人為準。」，本件被告為獨資商業
    之負責人，並授權其配偶胡其海對外經營業務，其等間顯具
    犯意聯絡，無論依修正前後法律規定均成立前開犯罪，是本
    件並無適用刑法第2條第1項之規定比較新舊法適用之問題，
    應逕行適用修正後稅捐稽徵法第47條第1項規定。
四、按統一發票乃營利事業本身有權自行製存，用以證明銷貨入
    帳事項之經過而為造具記帳憑證所根據之原始憑證。商業負
    責人如明知為不實之事項，而開立不實之統一發票或記入帳
    冊，係犯商業會計法第71條第1款前段之以明知為不實之事
    項而填製會計憑證，或同條項款後段之以明知為不實之事項
    而記入帳冊罪，該罪性質上原即含有業務登載不實之本質，
    為刑法第215條業務上登載不實文書罪之特別規定，依特別
    法優於普通法之原則，自應優先適用，無論以刑法第215條
    業務上登載不實文書罪之餘地（最高法院92年度臺上字第
    6792 號、94年度臺非字第98號判決意旨參照）。又按納稅
    義務人以不正方法逃漏稅捐而應處徒刑之規定，於公司法規
    定之公司負責人及商業登記法規定之商業負責人適用之，稅
    捐稽徵法第41條、第47條，分別定有明文；又公司為法人，
    公司負責人為自然人，二者在法律上並非同一人格主體。公
    司負責人為公司之代表，其為公司所為行為，應由公司負責
    。故公司負責人為公司以不正當方法逃漏稅捐，因納稅義務
    人為公司，其所觸犯稅捐稽徵法第41條之罪之犯罪或受罰主
    體，仍為公司，而非公司負責人，僅因公司於事實上無從擔
    負自由刑之責任，基於刑事政策上之考慮，同法第47條第1
    項第1款將納稅義務人之公司應處徒刑之規定，轉嫁於公司
    負責人。是公司負責人依該條款而適用徒刑之處罰，乃屬代
    罰之性質，並非因其本身之犯罪而負行為責任。又修正前刑
    法第55條所規定之牽連犯，必須同一人犯一罪而其方法或結
    果行為另犯他罪名，始克相當；亦即必須同一犯罪主體之二
    個以上犯罪行為間，具有目的與方法、或目的與結果之關係
    ，始得從一重處斷。公司負責人為納稅義務人之公司以不正
    當方法逃漏稅捐，既非稅捐稽徵法第41條之犯罪或受罰主體
    ，僅依同法第47條第1項第1款之規定，代替公司受徒刑之處
    罰，自與其本身為犯罪主體所犯其他罪名間，不具牽連犯關
    係（最高法院92年度臺上字第4025號判決意旨參照）。是核
    被告所為，係違反修正前商業會計法第71條第1款之不實填
    製會計憑證及記入帳冊罪及違反稅捐稽徵法第41條、第47條
    第1項第3款之逃漏稅捐罪（起訴書誤繕第1項）。又被告所
    犯上開2罪間，犯意各別、行為互殊，應予分論併罰。末查
    ，被告前無不良前科，有臺灣高等法院被告前案紀錄表在卷
    可憑，其因一時失慮，致罹刑章，事後已坦承犯行，且該公
    司所逃漏之營業稅業已同滯納利息一併補納完竣，業據被告
    供承在卷，並有營業稅自動補報補繳稅額繳款書在卷足憑，
    堪認被告經此次偵審程式及科刑教訓，當知所警惕，信無再
    犯之虞，況且國家因遭逃漏稅捐而產生之不公正狀態在實質
    上亦已弭平，本院因認對被告所宣告之刑，以暫不執行為適
    當，爰依刑法第74條第1項第1款規定，宣告緩刑2年，以啟
    自新。
五、爰審酌被告所為影響稅捐機關課稅管理之正確性，破壞商業
    會計制度，進而危害社會經濟發展，及其犯罪之動機、目的
    、手段、逃漏稅捐之數額與犯罪後坦承犯行，態度良好等一
    切情狀，分別量處如主文所示之刑，並諭知易科罰金之折算
    標準。又被告所犯上開2罪之犯罪時間，均在96年4月24 日
    之前，查無中華民國九十六年罪犯減刑條例不予減刑之情形
    ，應依同條例第2條第1項第3款之規定減其宣告刑2分之1，
    並定其應執行刑及諭知易科罰金之折算標準。
據上論斷，依刑事訴訟法第299條第1項前段，商業會計法第71條
第1款（修正前），稅捐稽徵法第47條第1項第3款、第41條，刑
法第2條第1項前段、第11條前段、第28條（修正前）、第41條第
1項前段（修正前）、第51條第5款（修正前）、第74條第1項第1
款，罰金罰鍰提高標準條例第2條（修正刪除前），現行法規所
定貨幣單位折算新臺幣條例第2條，中華民國九十六年罪犯減刑
條例第2條第1項第3款、第7條、第9條、第10條第1項，判決如主
文。
本案經檢察官王全中到庭執行職務。
中    華    民    國   100    年    8     月    31    日
               刑事第十六庭  審判長法  官  王世華
                                   法  官  楊欣怡
                                   法  官  蔡美華
以上正本證明與原本無異。
如不服本判決應於收受判決後10日內向本院提出上訴書狀，並應
敘述具體理由；其未敘述上訴理由者，應於上訴期間屆滿後20日
內向本院補提理由書（均須按他造當事人之人數附繕本）「切勿
逕送上級法院」。
                                   書記官  謝惠雯
中    華    民    國   100    年    8     月    31    日
附錄本案論罪科刑法條：
商業會計法第71條：
商業負責人、主辦及經辦會計人員或依法受託代他人處理會計事
務之人員有下列情事之一者，處 5 年以下有期徒刑、拘役或科
或併科新臺幣 60 萬元以下罰金：
一、以明知為不實之事項，而填製會計憑證或記入帳冊。
二、故意使應保存之會計憑證、會計帳簿報表滅失毀損。
三、偽造或變造會計憑證、會計帳簿報表內容或毀損其頁數。
四、故意遺漏會計事項不為記錄，致使財務報表發生不實之結果
    。
五、其他利用不正當方法，致使會計事項或財務報表發生不實之
    結果。
稅捐稽徵法第41條：
納稅義務人以詐術或其他不正當方法逃漏稅捐者，處5年以下有
期徒刑、拘役或科或併科新臺幣6萬元以下罰金。
稅捐稽徵法第47條：
本法關於納稅義務人、扣繳義務人及代徵人應處徒刑之規定，於
下列之人適用之：
一、公司法規定之公司負責人。
二、民法或其他法律規定對外代表法人之董事或理事。
三、商業登記法規定之商業負責人。
四、其他非法人團體之代表人或管理人。
前項規定之人與實際負責業務之人不同時，以實際負責業務之人
為準。